【裁判字號】    97,台上,2393
【裁判日期】    971113
【裁判案由】    返還擔保金
【裁判全文】
最高法院民事判決            九十七年度台上字第二三九三號
上  訴  人  香港商捷時海外貿易有限公司台灣分公司
法定代理人  丙○○
訴訟代理人  林炎平律師
上  訴  人  甲○○
            乙○○
共      同
訴訟代理人  戴國石律師
上列當事人間請求返還擔保金事件，兩造對於中華民國九十七年
四月二十二日台灣高等法院高雄分院第二審判決（九十六年度上
字第一五八號），各自提起上訴，本院判決如下：
    主  文
原判決除假執行部分外廢棄，發回台灣高等法院高雄分院。
    理  由
本件上訴人香港商捷時海外貿易有限公司台灣分公司（下稱捷時
公司）起訴主張：伊於民國九十年二月二日向對造上訴人甲○○
、乙○○（下稱甲○○等）承租坐落高雄市○○○路七號房屋之
一、二、三層（下稱系爭租賃物），並交付保證金新台幣（下同
）四百四十四萬四千四百四十元，約定租期自九十年三月一日起
三年，其後雖續訂租約自九十三年三月一日起至九十六年二月二
十八日止，惟伊於九十三年二月十一日即以存證信函通知甲○○
等租約於九十四年二月二十八日終止，復於九十三年十月六日通
知於該租約終止日交屋。嗣伊即依據租約所附照片回復原狀，且
如期點交房屋，詎甲○○等竟藉詞伊未回復原狀，拒絕返還系爭
保證金等情，爰求為命甲○○等給付四百四十四萬四千四百四十
元並加計自九十四年三月一日起按法定利率計算遲延利息之判決
（捷時公司請求甲○○等負連帶責任部分，業受敗訴判決確定。
又第一審判命甲○○等給付四百二十八萬一千二百四十五元本息
，駁回捷時公司其餘本息之請求，甲○○等就敗訴部分，捷時公
司就駁回之本息部分，分別提起上訴及附帶上訴）。
上訴人甲○○等則以：捷時公司雖於九十四年二月二十八日點交
房屋，但仍有多項設施迄未依約回復原狀，其返還保證金之請求
權自未發生；且捷時公司應依系爭租約第六條、第十條第六款約
定，按日給付伊六萬元以為賠償，並依租約第十一條約定給付違
約金一千二百萬元，合計其應給付之金額為九千九百六十萬元，
以系爭保證金扣除後已無餘額可請求返還等語，資為抗辯。
原審將第一審判決關於命甲○○等給付二百六十萬二千七百三十
元本息，及駁回捷時公司其餘本息之請求部分，均判予維持，分
別駁回甲○○等之其餘上訴及捷時公司之附帶上訴；關於命甲○
○等給付超過上開本息部分，予以廢棄，改判駁回捷時公司該部
分之訴，無非以：捷時公司向甲○○等承租系爭租賃物，交付保
證金四百四十四萬四千四百四十元，原約定租期至九十六年二月
二十八日止，嗣甲○○等同意於九十四年二月二十八日終止租約
，兩造並於同日會同點交房屋，當時房屋已騰空，但甲○○等以
捷時公司未依約回復原狀而拒絕點收及返還保證金。查系爭租約
第六條第五款約定租約屆期或終止後之回復原狀以租約所附相片
為準，甲○○等雖提出高雄市建築師公會製作之鑑定報告書為證
，指捷時公司未依約回復原狀云云，惟查：(一)第一至第二層樓梯
變更為鋼骨構造且未辦理變更使用執照：系爭租賃物之第一至第
二層樓梯構造原為鋼筋混凝土造，而捷時公司重建者雖為鋼骨造
，但依證人即當初為兩造接洽租約之陳鶴翔所證，兩造之所以約
定日後回復原狀以租約後附之相片為準，係因出租人擔心「位置
」及「外觀色澤」會有不同，兩造並未就其材質為特別之約定；
另參酌證人即製作上開鑑定報告書之陳奎宏、朱有三所言，鋼骨
造之樓梯在功能、結構安全性、使用年限及消費者喜好程度上並
非不如鋼筋混凝土造，甚且造價更高；加以捷時公司於回復原狀
前亦迭發函甲○○等詢問有關如何為回復，均未獲置理，堪認捷
時公司就此部分已盡回復原狀之義務。甲○○等因此不願於變更
使用執照申請書上用印，自難歸責捷時公司。(二)第一層騎樓地坪
及室內地坪：甲○○等主張騎樓花岡石地坪較原狀提高約二十公
分，第一層室內花岡石地坪較原狀提高約十公分等情，固有上開
鑑定報告書為證，惟陳奎宏、朱有三係依「核准圖說」為鑑定，
與兩造約定以租約後附照片為準，自有不同；而依租約之照片所
示，並無法看出訂約時騎樓之高度，甲○○等復未能舉證證明訂
約時之高度，所述即非可採。另第一層室內地坪之高度前後雖有
不同，但租約所附照片係未鋪設花岡岩地磚之狀態，回復原狀則
已鋪設，本難據以判定其差異，且因施工及材質之不同，地坪高
度略有差異應屬合理，實難指捷時公司未依約回復。(三)第一層後
門：系爭租賃物返還時為單層鋼板門，而依租約所附照片可判斷
原為雙層不銹鋼板門，此經陳奎宏、朱有三陳述在卷，自應於保
證金中扣除此項費用。(四)屋頂層屋架鋼骨雖重新上漆，但仍有些
銹蝕痕跡：此部分屬於房屋本有之設備，經自然使用所生之損耗
，依照系爭租約第七條第一款約定為非消耗品，應由出租人修復
，自不屬於捷時公司應回復原狀之範圍。(五)第一層正面右側柱邊
PVC 落水管損壞：系爭租約第七條第二款約定如有水、電設施故
障致無法使用者，概由承租人負責修復。PVC 落水管為關於水之
設施，點交房屋時既有損壞，捷時公司自應予以修復。(六)屋頂層
磁磚地坪髒污：此屬於房屋本有之設備經自然使用所生之損耗，
依租約第七條第一款約定，捷時公司不負修復責任。(七)第一層鐵
捲門底板彎曲變形：此亦屬自然使用所生之損耗，甲○○等亦未
證明係捷時公司故意損壞，自不得主張應由該公司修復。綜上所
述，捷時公司應將第一層後門回復為雙層不銹鋼板門及修復第一
層正面右側柱邊 PVC落水管損壞部分，其修復費用各為九千元、
一千六百元，施工期間共為五個工作天（因門窗工程與接管工程
互不妨礙，故以工作天數較長之門窗工程為計算標準）。次查系
爭租約第六條第五款、第十條第六款分別約定「租期屆滿或終止
時，捷時公司應將租賃物回復原狀交還甲○○等，如有遲延，每
逾一日應給付六萬元以為賠償」、「租期屆滿，捷時公司應即搬
離，將租賃物回復原狀交還甲○○等，如有遲延，應依本約所訂
應負之責任外，每逾一日應給付甲○○等六萬元」，依各該文義
，可知前者係規範回復原狀，後者係規範搬離系爭租賃物，捷時
公司已如期搬離，自無第十條第六款之適用。再租約第十一條約
定「雙方如有違本約所訂任一條款應盡之義務者，除各該條款已
有規定者外，應就每一違約事項另賠償他方六百萬元之違約金」
，既謂「除各該條款已有規定者外」，自應解為若其他條款已有
賠償規定時即無適用，否則無異重複求償；捷時公司應負之回復
原狀及修復義務既分別於第六條第五款及第七條第二款明訂賠償
方式，即無第十一條約定之適用。惟關於第六條第五款之約定，
捷時公司抗辯約定之違約金過高，經查兩造原約定之租金為每月
九十一萬一千五百五十五元，每日不過三萬零五百十九元，其約
定每逾一日應按日給付六萬元，實屬過高，應認以每日三萬零五
百十九元賠償，已足以彌補甲○○等之損害。審酌捷時公司於九
十四年二月二十八日搬遷後，系爭租賃物尚未出租已逾二年，而
除一般市場交易因素外，捷時公司應負回復原狀之義務而有前述
遲延情事，亦屬原因，其應支付之違約金以二個月（包括修復所
需日數在內）租金計算即一百八十三萬一千一百十元為適當。末
查系爭租約第四條約定「該保證金於租期屆滿或契約終止時，經
雙方會算，扣除損害賠償及其他給付額並經雙方確認無異議後，
由甲○○等無息返還捷時公司」，則扣除前述捷時公司應負擔之
回復原狀費用及違約金後，甲○○等應返還保證金二百六十萬二
千七百三十元。從而，捷時公司請求甲○○等返還上開保證金及
加計自其交還租賃物之翌日即九十四年三月一日起按法定利率計
算之遲延利息部分，洵屬有據，應予准許；逾此所為請求，尚屬
無據，應予駁回等詞，為其判斷之基礎。
惟法院核定違約金，應依一般客觀事實、社會經濟狀況、及當事
人所受損害，並債務人若能如期履行，債權人可得享受之一切利
益數額等情狀定之。原審認系爭租約第六條第五款係有關捷時公
司回復原狀逾期應給付違約金之約定，並依該款約定核定捷時公
司應給付之違約金，則有關違約金之數額，自應就捷時公司逾期
日數、甲○○等因而受有之損害暨捷時公司如未逾期，甲○○等
可得享受之利益數額等定之。而其既認定捷時公司未依約回復原
狀，尚應修復者僅第一層後門應回復為雙層不銹鋼板門及修復第
一層正面右側柱邊 PVC落水管損壞部分，其修復費用各為九千元
、一千六百元，施工期間為五個工作天，則捷時公司就該二設施
未回復原狀，是否足以影響系爭租賃物之出租？甲○○等在系爭
租約終止後，逾二年未能出租系爭房屋，何以與捷時公司逾期回
復原狀有關？原審未說明其依據，即憑以核定違約金數額，已有
可議；且既謂捷時公司應負回復原狀之修復費僅一萬餘元，施工
期間僅五日，則核定逾期違約金達一百八十三萬餘元，是否適當
，尤滋疑義。又甲○○等對於第一審判決提起上訴，於原審即陳
稱「系爭租賃物尚有二層浴廁鋁窗損壞、二至四層西南側鋼樑及
鋼承板有銹蝕及滲水痕跡等缺失，第一審就此部分未予判決，且
無理由說明，顯然違法」等語（見原審卷三五頁），乃原審仍未
調查審認，亦有理由不備之違法。兩造上訴論旨，各指摘原判決
對其不利部分為不當，求予廢棄，均非無理由。
據上論結，本件兩造上訴均為有理由。依民事訴訟法第四百七十
七條第一項、第四百七十八條第二項，判決如主文。
中    華    民    國  九十七  年   十一   月   十三   日
      本件正本證明與原本無異
中    華    民    國  九十七  年   十一   月  二十八  日
                                                Ａ


司法院資訊處製作；財團法人民間司法改革基金會備份。
